Inventaris van het archief van de Graven van Holland, 1189-1581 (ca. 1650)
Nationaal Archief, Den Haag
, uit de tweede helft van de registers, voorkomend in de reeks van 1328, de aandacht. In deze akte, twaalf jaar na dato geregistreerd, ontbreekt een gedeelte. Hij moet daarom direct of indirect naar de expeditie zijn afgeschreven. Bij toeval resteert in dit geval de grosse of oorkonde van de bedorven tekst
Heren van Haarlem, inv.nr. 1: --- ric van Diepenhem heren Symoens zone van Harlem ende drouch ons up al dat recht, dat hi heeft // (jof heb)ben mochte an allen dien goede, d(ie) Willem van Harlem van ons hout ---.
, zodat wij de juiste conclusie aan de fout kunnen verbinden. Het blijkt om een zogenaamde saute du même au même te gaan. Hoewel in de oorkonde de naam Haarlem niet aan het eind van de regel kwam, sloeg de afschrijver toch op die naam een gedeelte van de tekst over. Een dergelijke gedachteloosheid treft men vaker aan. Zo vergiste de klerk zich honderd jaar en gaf reeds in 1329 een oorkonde
Familie Van Bylandt, charter.
de datum 1389! Het register heeft daarentegen onberispelijk 1289.
Inv.nr. 290 folio 61 v.
De passage kan daarom niet dienen als nader bewijs voor het bestaan van een minuutregister, daar de vergissing in elk stadium kan zijn gemaakt.
Een klein register van graaf Willem III
Inv.nr. 217.
lijkt vergelijkbaar met het bovengenoemde fragment in een register van Zeeland dat een minuutregister moet zijn. Het is reeds opmerkelijk door het gemis van een indeling naar landstreken maar mist de marginalia, door ons bij een minuutregister verondersteld. Waarschijnlijk is dit register daarom tot stand gekomen als documentatie bij de twist om het stapelrecht van Dordrecht ca. 1326.
Vergelijk inv.nr. 955; Niermeyer, nr. 252 (24 juni 1326).
Daarna is het register ook bij andere gelegenheden gebruikt getuige de ingehechte stukjes perkament. Zijn opbouw is zo door zijn gelegenheidskarakter te verklaren.
Een derde register
Inv.nr. 1649.
, neemt een tussenpositie in. Het is ouder dan alle andere registers van graaf Willem III en opgesteld door Pieter van Leiden, die toen rentmeester van Zeeland was en geen aanwijsbare rol in de kanselarij speelde. Pieter had het al naar landstreken ingedeeld en op perkament geschreven, toen hij een beter idee kreeg. In de kant plaatste hij daarom de namen der plaatsen kennelijk met de bedoeling om de akten naar plaats te ordenen. Het kwam er echter niet van de teksten over te boeken en daarom haalde Pieter of een andere klerk de meeste plaatsnamen weer door. Het is niet duidelijk, waarom ze niet alle verwijderd werden, want ze boden geen maatstaf voor de volgorde van de akten.
Nu de registers van de graven van Holland naar hun wijze van ontstaan zijn behandeld, is het zaak een blik over de grens te werpen. Als eerste wenden wij ons tot de pauselijke kanselarij, die van 1309 af te Avignon zetelde. De wijze van registreren vertoonde aldaar een grote overeenkomst met de door ons veronderstelde werkwijze in Holland.
Schmitz-Kallenberg, p. 108.
Men had gelijktijdige registers van papier, die kortere of langere tijd nadien werden omgewerkt tot netregisters op perkament. Een gedeelte van de akten in de minuutregisters werd echter niet afgeschreven. Deze kenmerken zijn eveneens van toepassing op de registratie van hertog Willem V en hetzelfde is aannemelijk voor de tijd van graaf Willem III. Voor de eenheid van de registratie pleit bovendien de leiding, die voor vrijwel de gehele periode van graaf Willem III tot zijn kleinzoon in handen lag van Gerard Alewijnsz.
In het sterfhuis van graaf Jan II, vader van graaf Willem III, waren losse kopieën aanwezig van akten, die nog te boek moesten worden gesteld.
Devillers, Notice, p. 457.
Deze kopieën, waaronder waarschijnlijk minuten te verstaan zijn, bezitten een opvallende gelijkenis met de hiervoor behandelende minuten uit de vijftiende eeuw. Van deze werd ook met zoveel woorden aangegeven dat ze moesten worden overgeschreven. Men mag daarom met zekerheid aannemen dat de kanselarij van Henegouwen vertrouwd was met losse kopieën of minuten, die op papier waren geschreven. Van 1299 af moet deze methode van registratie tevens bekend zijn geweest bij de kanselarij van Holland, omdat de graafschappen toen in een en dezelfde hand kwamen. Het strookt daarom schijnbaar niet met onze vroegere waarnemingen dat de Hollandse kanselarij in 1299 een cartularium van papier produceerde.
Inv.nr. 2144 en hiervoor / hierna
Een cartularium, dat de rechten van de graaf samenvatte, moest wel van duurzaam belang zijn. Het bedoelde cartularium moet echter in verband met de politieke situatie, waarin de positie van graaf Jan II allerminst zeker was
Beneden p. 140*.
, met enige haast zijn samengesteld. Het bevat dan ook geen afschriften van alle beschikbare oorkonden van de graven van Holland
Wymans, pp. 33-35.
maar een keuze daaruit. In een geval bleek graaf Jan I een nieuwe akte voor dezelfde zaak te hebben ontvangen, reden waarom men de oudere niet in het cartularium opnam.
Kruisheer, Pieter van Leiden, p. 35 noot 12.
Men had dus het oog op de teksten die nog actueel waren, en liet de andere weg. Hiermee stemt overeen dat de afgeschreven oorkonden op enige uitzonderingen na van na het jaar 1280 dateren.
Kruisheer, Pieter van Leiden, pp. 70-83.
Wellicht was er door de haast niet direct voldoende perkament, wel gebruikt voor twee andere cartularia
Wymans, p. 21.
, voorradig. Van belang is tevens dat de andere registers, die graaf Jan II op reis had meegenomen, ook op papier waren geschreven
Devillers, Notice, pp. 455-457.
. In 1316 achtte Pieter van Leiden de inhoud van het Hollandse cartularium alsnog van zoveel belang dat het op perkament werd overgeschreven.
Inv.nr. 2145; Kruisheer, Pieter van Leiden, pp. 36 en 40-43.
In het nabije Utrecht was men voordien niet onkundig van voorlopige registers. Zo vroeg en verkreeg graaf Floris V een kopie van een of meer registers.
Inv.nr. 403.
Deze bleken trouwens zo vergankelijk te zijn dat zij in 1368 niet meer in Utrecht aanwezig waren.
Kronijk van het Historisch Genootschap gevestigd te Utrecht, jaargang 13, Utrecht 1857, p. 170.
Het ligt voor de hand dat men in Utrecht slechts over papieren registers had beschikt, daar het vreemd zou zijn dat het perkament teloor zou zijn gegaan. De voorkeur van graaf Floris V voor een perkamenten register springt hierna in het oog.
Minuten en concepten van voor 1300 zijn slechts in perkamenten vorm bewaard.
Kruisheer, p. 153; alleen de teksten met doorhalingen zijn concepten.
In hun papieren gedaante zijn zij verdwenen, indien zij ooit aanwezig waren. Bij gebrek aan dat materiaal gaat het ons te ver te stellen dat de leden van de kanselarij de minuten en concepten meestal niet zelf zouden schrijven.
Kruisheer, p. 154.
Papier is nu eenmaal vergankelijker dan perkament. Alleen maar omdat deze op perkament geschreven is bleef de lijst van Filips van Wassenaar uit 1292 bewaard.
Boven 72*.
Er zullen vergelijkbare lijsten op papier bestaan hebben, maar deze zijn kennelijk alle verloren gegaan.
Tenslotte is van graaf Floris V nog een register overgeleverd, dat vrijwel uitsluitend is gevuld met notities van leenmannen en hun goed.
Inv.nr. 706.
Door de schrijfstof papier doet het zich bij eerste oogopslag kennen als een register met materiaal van tijdelijke aard. Inderdaad kon slechts in één geval latere overname van gegevens eruit worden aangetoond.
Inv.nr. 706 folio 53, overgenomen in inv.nr. 242 folio 20 nr. 122.
De optekening, die omstreeks 1285 zijn huidige vorm bereikte
Kruisheer, pp. 201-203.
, zal teruggaan op iets ouder materiaal, vermoedelijk losse bladen zoals ook in 1390 het geval bleek.
Boven p. 77*.
Deze mening zal nog nader toegelicht worden.
Beneden pp. 110*-111*.
Hoe ontwikkelden de registers van de graven van Holland zich vanaf hun aanvang in 1316 en in welke verhouding stonden zij tot de registratuur elders? Waren zij werkelijk zo gevorderd in vergelijking met andere kanselarijen als Kruisheer
Kruisheer, Pieter van Leiden, pp. 67-68.
meent? Ter beantwoording van deze vragen zal het nodig zijn die instellingen nader te bezien. Dat is tevens nuttig, om de afhankelijkheid van de Hollandse kanselarij van oudere centra van registratie te kunnen overwegen.
Maatgevend voor de registratie in West-Europa was de pauselijke kanselarij. Deze bleek in de gang van de registratie al belangrijke overeenkomsten met die van de graven van Holland te bezitten.
Boven p. 82*.
Een volgende gelijkenis bestond daarin dat niet alles werd geregistreerd, maar dat dit bij de curie in de dertiende eeuw ook afhankelijk was van de wil van degene die een oorkonde ontving. De ontvanger moest zijn wens tot registratie van zijn bul (en de bereidheid om de kosten te dragen) kennelijk aan de kanselarij bekend maken. Volledigheid werd pas tijdens het verblijf van de pausen te Avignon nagestreefd.
Bresslau, p. 121.
Dicht bij de registers van de paus staan die van de koningen van Frankrijk, welke in een vrijwel onafgebroken serie aanwezig zijn vanaf ca. 1300.
R. Fawtier, Registres du trésor des chartes. Deel I; Règne de Philippe le Bel, Parijs 1958, pp. X en XII-XV.
Ook hier registreerde men niet alles maar alleen hetgeen van meer blijvend belang leek, zijnde de akten, bezegeld met groene was. De akten voor privépersonen werden naar het schijnt eerst op hun verzoek geregistreerd.
Giry, p. 753.
Opmerkelijk is voorts het verschijnsel van de dubbelen, die op verzoek van de kanselier tot stand kwamen. Het lijkt dus wel, of de registratie van de koningen van Frankrijk voornamelijk gebouwd was op de beginselen van de pauselijke kanselarij.
Een derde kanselarij, aanwijsbaar voor 1316, die daarom invloed kon uitoefenen op de registratie van de graven van Holland, is die van de koningen van het Roomse Rijk. In ieder geval vanaf de kroning van Lodewijk van Beieren in oktober 1314 hield de koninklijke kanselarij een register bij, dat evenwel niet bewaard bleef.
Bansa, pp. 17 en 19 vlgg.
De inhoud ervan moest daarom gereconstrueerd worden aan de hand van de voorhanden originelen, die meestal een kapitale R op de rug droegen ten teken van registratie.
Bansa, pp. 19-21.
Dat gebruik zal ontleend zijn aan de pauselijke curie, waar de R als afkorting van registrata reeds vanaf ca. 1200 in gebruik was.
Schmitz-Kallenberg, p. 102.
Ongeveer de helft van de stukken die met een R waren gemerkt, verplichtte de koning tot een betaling.
Bansa, pp. 20-22.
De koninklijke registratie had blijkbaar een voorkeur voor de boeking van financiële stukken, al ontgaan de finesses ons door het ontbreken van het register. Overigens scheen koning Lodewijk het systeem met de persoon van een zekere notaris Johan Certamen van zijn voorganger te hebben geërfd, daar het registratieteken al in 1311 voorkwam.
Bansa, pp. 20-21 en 26.
Aan verwantschap van de registratie van de graven van Holland met andere kanselarijen valt verder niet te denken. De registers van de Duitse vorstendommen begonnen pas tientallen jaren later
Bresslau, pp. 143-145.
, die van de graven van Vlaanderen in 1328 met een papieren register.
J. Buntinx, De XIVe-eeuwse kanselarijregisters van het graafschap Vlaanderen. Handelingen van de Koninklijke Commissie voor Geschiedenis, deel 112, 1948, pp. 205-221.
Ook de graven van Henegouwen bezaten geen kanselarijregisters maar wel een aantal cartularia.
Wymans, pp. 21-24.
Hun eerste en voorlopig ook laatste kanselarijregister berust nog steeds in het archief van de graven van Holland
Inv.nrs. 2180-2181.
, waar het zich altijd in bevonden heeft.
Gegeven dat de registratie van de graven van Holland niet uit het niets geboren werd, zal zij wel gebruik hebben gemaakt van de ontwikkelingen van de pauselijke, de Franse of de Duitse kanselarij of een combinatie daarvan. De verhouding met deze drie vorsten en, mag men aannemen, hun instellingen was omstreeks 1314 juist vrij goed. De koning van Frankrijk was bemiddelaar in het geschil met Vlaanderen over Zeeland bewesten Schelde.
AGN., III, pp. 67-68.
Ook kon een rol spelen dat Johanna van Valois, vrouw van graaf Willem III, een telg van het Franse koningshuis was. Er is dus alle reden om langs die weg betrekkingen te vermoeden. Maar ook de relatie met koning Lodewijk van Beieren was juist heel goed.
AGN., III, pp. 68-70.
De paus te Avignon was een neutrale figuur. Van personele banden tussen de kanselarijen, met name van Pieter van Leiden, is evenwel niets bekend. Naar ons idee is de eerste mogelijkheid nog het meest waarschijnlijk met het oog op de in Frankrijk veelvuldig voorkomende dubbelen.
Maar al kan met de aanleg van de registers van Holland naar het voorbeeld van Frankrijk zijn begonnen, hun uitwerking was geheel anders. De indeling naar landstreken was nieuw en de registers bevatten allerhande akten, zodat ze in dat opzicht niet vergelijkbaar waren met series akten, bezegeld met groene was. Wij houden het erop dat Pieter van Leiden de streeksgewijze indeling, die hij in 1311 al hanteerde
Boven p. 81*.
, ontleende aan de ordening van het grafelijk archief in 1299
Kruisheer, Pieter van Leiden, pp. 33-34.
, toen hij daar zelf een cartularium van samenstelde. Daarmee zou een Hollandse traditie in de registers zijn voortgezet.
Ter controle van de inhoud van de registers werd bij wijze van steekproef het register Noord-Holland
Inv.nr. 242.
op soorten van akten geanalyseerd. Het bevat 621 akten, die als volgt zijn te rubriceren:
Belening 30%
Toewijzing van allerlei goed 20%
Verkoop van leen als eigen 14%
Lijftocht op leen 12%
Verkoop van domein 6%
Wetgeving 6%
Vonnissen 5%
Huwelijksvoorwaarden 2%
Verhuur 2%
Andere 2%
Men ziet dat de akten anders dan bij de koninklijke kanselarij niet toegespitst waren op financiële aangelegenheden, maar meer een overzicht gaven van het geheel van de bestuurlijke bezigheden van de graaf. Door deze karaktertrek onderscheidde het register zich ook van de Franse registers met akten, bezegeld in groene was.
Niet duidelijk is echter wat de aanleiding kan zijn geweest van het begin van de registratie of althans de bewaring daarvan: er was immers in 1299 al sprake van een registerklerk!
Boven p. 59*
Natuurlijk had graaf Willem III zijn positie in 1314 naar twee kanten verstevigd. Roomskoning Lodewijk van Beieren had zijn verhouding tot het Rijk definitief in de door de graaf gewenste zin geregeld
Bijlage nr. 51.
en van de koning van Frankrijk had hij waarborgen gekregen voor het bezit van Zeeland bewesten Schelde.
Bijlage nr. 50.
Voorts had hij omstreeks 1310 een nieuw zegel laten maken
Oude type: een leeuw, laatst gebruikt 16 januari 1309, Drossaers, II, inv.nr. 7; nieuw type: vier leeuwen, eerst gebruikt 26 juli 1310, Drossaers, II, inv.nr. 12.
, hoewel de eigen registratie zou doen vermoeden dat de graaf pas na verbreking van de oude zegelstempels in 1312 de nieuwe in gebruik stelde.
Van Riemsdijk, p. 93.
Een directe aanleiding voor het begin van de registratie is in deze gegevens evenwel niet te zien. Men kan slechts vermoeden dat de graaf na zijn politieke stappen ook schriftelijk orde op zaken wilde stellen.
Intussen zou zich een moeilijkheid bij de registratie van de graaf van Holland voordoen, daar Pieter van Leiden, het hoofd van de kanselarij en initiatiefnemer
Kruisheer, Pieter van Leiden, pp. 66-67.
, na 1316 geen lang leven meer was beschoren. Op 9 november van dat jaar maakte hij zijn testament en in 1323 was hij zeker overleden.
Kruisheer, Pieter van Leiden, p. 67.
Misschien was hij in het begin van 1317 al gestorven, omdat toen over zijn renteleen werd beschikt.
Inv.nr. 242 folio 5 v nr. 26, gedateerd 26 februari 1317.
Daar het systeem van roomskoning Lodewijk van Beieren met het vertrek van notaris Johan Certamen tot een einde kwam
Bansa, p. 26.
, moest gevreesd worden dat met het wegvallen van de drijvende kracht achter het register dit ook zelf zou verdwijnen. Inderdaad is de registratie, begonnen in oktober 1316 voor Henegouwen
Inv.nrs. 2180-2181.
, in december van dat jaar voor Noord-Holland
Inv.nrs. 242-243.
en in 1317 voor de andere streken gestart
Inv.nrs. 255-256, 289-290, 303-304, 316-317, 324-325 en 398.
, op een uitzondering na
Inv.nr. 255 folio 1 v nr. 9 en nr. 256 folio 2.
in 1318 gestaakt zoals Van Riemsdijk voor het register Henegouwen impliciet opmerkte.
Van Riemsdijk, p. 598.
De geciteerde registers vertoonden echter alle hetzelfde beeld van ontbrekende registratie over 1318. Vanaf 1319 begonnen de akten weer te vloeien met een dan toegevoegde bijzonderheid: in de marge zijn de namen van diegenen opgetekend die voor de uitvaardiging van de akten verantwoordelijk waren. Alleen in het register van Gelre
Inv.nr. 620.
verschenen zij pas in 1320, in het register Amstelland
Inv.nrs. 316-317.
in hetzelfde jaar, omdat 1319 ontbrak, en in het register Henegouwen
Inv.nrs. 2180-2181.
in het geheel niet. In het register Duitsland en Engeland
Inv.nr. 645.
kwamen de randschriften slechts sporadisch voor. Niettemin is met deze waarneming het begin van de optekening van bij de oorkonde betrokken raadsleden niet gegeven. Een oorkonde van 22 maart 1317
Heren van Voorne, inv.nr. 3: Van Mieris, II, pp. 169-170.
, die ook in het register voorkwam
Inv.nr. 303 folio 4 v nr. 14 en nr. 304 folio 5.
zonder dienstaantekening, draagt de namen van de aanwezige raden wel als later bijschrift. Men kan daarom menen dat de onbekende klerk enige tijd na dato afging op een thans verloren minuutregister, dat melding maakte van de raadsleden. Noodzakelijk is dat echter niet, daar voor zo'n getuigenis een beroep op het geheugen van betrokkenen ook goed mogelijk was. Zo legde nog in 1319 een groot aantal getuigen en hun verwanten verklaringen af over een gebeurtenis, die in 1290 plaats vond.
Avonds en Brokken, pp. 19 en 52-53.
Het is moeilijk tussen beide mogelijkheden te kiezen.
Was Pieter van Leiden daarmee de registratie begonnen, zij werd in 1319 door Gerard Alewijnsz., zijn zwager, die het volgende jaar ook met name genoemd werd
Van Riemsdijk, pp. 71-72, 597-598 en 600-601.
, voortgezet en haar definitieve aanzien gegeven. Zelfs moeten wij aannemen dat Pieter van Leiden de registers nooit in deze vorm heeft gezien, omdat ze pas in 1324 werden herschreven.
Kruisheer, Pieter van Leiden, p. 52.
Niettemin lijkt het ons waarschijnlijk dat Pieter zijn registratie had opgezet met de bedoeling die naar streek te herordenen. Het bleek bij zijn oudere register, daterend uit zijn Zeeuwse periode.
Boven p. 81*.
Daarnaast legt de kopie van het papieren cartularium
Inv.nr. 2145.
, door hem bevolen op 22 augustus 1316
Van Riemsdijk, 82.
, getuigenis af van zijn initiatief. Inderdaad gaf Pieter van Leiden hierin blijk van zijn zin voor de orde naar landstreek al ging het voorbeeld hem erin voor.
Kruisheer, Pieter van leiden, pp. 40-43.
Nog een aspect voegde Gerard Alewijnsz. aan de registratie toe: de grafelijke charters werden ten teken van registratie gemerkt met een kapitale R, staande voor registrata, voor zover zij in het register waren opgenomen. Diezelfde gewoonte was reeds lang in zwang bij de pauselijke kanselarij en sinds kort bij die van de roomskoning.
Boven p. 85*.
Een eerste maal treft men de R aan op een charter van 31 oktober 1320
Abdij Rijnsburg, inv.nr. 743; Hüffer, reg.nr. 176.
, dat tevens geregistreerd is.
Inv.nr. 303 folio 29 v nr. 64.
Een charter van 15 januari 1319
Inv.nr. 864.
, voorzien van het dorsale merk, is voor de begindatum niet bepalend, omdat het pas in 1325 in de chronologische serie werd ingeschreven.
Inv.nr. 289 folio 35 nr. 186.
Het juiste tijdstip van aanvang wordt behalve door 31 oktober 1320 nader bepaald door een charter van 6 mei 1320
RA. Utrecht, Heren van Montfoort, inv.nr. 335, reg.nr. 22.
, dat het teken mist maar wel was geregistreerd.
Inv.nr. 401 folio 4 v nr. 17 met verbetering van de datum; inv.nr. 402 folio 4 v (foutief gedateerd 1319).
Dit gebruik begon Gerard Alewijnsz. dus in de kanselarij toe te passen tussen begin mei en eind oktober van 1320. Het bleef in zwang tot het einde van de regering van hertog Willem V, tijdens welke gehele periode Gerard de leiding had van de kanselarij, behalve zes jaar van 1345 af, daarbij in de laatste jaren bijgestaan door Filips van Leiden. Het rugmerk kwam een laatste maal voor op 15 mei 1357.
Abdij Egmond, inv.nr. 223, reg.nr. 368; geregistreerd inv.nr. 223 folio 40 v nr. 94.
Twee registers van financiële aard vielen in de tijd samen met de aanvang van de registratie. Het zijn een rekening van Noord-Holland over de periode van 1316 tot 1317
Inv.nr. 1435.
en een van Zeeland van 1318 tot 1319.
Hamaker, IV, pp. 5-201; het origineel is in 1940 verbrand.
Beide rekeningen waren op perkament, zodat zij reeds een duurzaam karakter hadden. Daarbij komt dat bij de eerste rekening slechts de totalen met afwijkende inkt zijn ingevuld. Beide handen waren ongeveer gelijktijdig, hoewel door het verlies van de Zeeuwse rekening niet gesteld kan worden dat zij ook gelijkhandig waren. Vast staat alleen dat de rekening van Zeeland niet eerder dan 1319 en die van Noord-Holland eerst in 1317 geschreven kan zijn. Het blijft daarbij mogelijk dat beide in 1319 in het net gebracht werden, waarin wij de toeleg van Gerard Alewijnsz. vermoeden. Zeker tonen de rekeningen de toegenomen interesse in de registratie. Dat wil niet zeggen dat tevoren niet was gerekend. Dat was blijkens een paar toevallig bewaarde rol rekeningen
Inv.nrs. 1653 en 1989.
wel het geval. Vergelijkingsmateriaal voor volgende rekeningen konden die rekeningen, afkomstig van de baljuw van Medemblik en van de rentmeester van Amstelland met slechts achterstallen, niet opleveren. Die gegevens verouderden immers snel vanwege hun incidentele karakter, veel sneller dan bij rentmeestersrekeningen het geval was.
In het licht van het voorgaande verdient het de aandacht dat omstreeks 1320 enige rekeningen van Holland naar Henegouwen zijn overgebracht.
RA. Rijssel, Chambre des comptes, B 1584 folio 64.
Zou de registratie daarom, zoals wel meer voorkwam
Smit, VIII, p. 216.
prijs hebben gesteld op een afschrift? Dat het slot van de rekening mede is gekopieerd, hoewel het gewoonlijk gelijktijdig met de afhuring werd neergeschreven, pleit naar ons idee voor een afschrift.
Daarmee was de registratie zonder hapering het jaar 1318 gepasseerd. Deze gang van zaken lag niet zo voor de hand als men wel zou menen. De registratie hing in deze tijd veelal van één persoon af, die daarmee een sleutelpositie innam. Zo moest men, nadat de leggers van de koning van Sicilië in 1161 waren vernield, de koninklijke notarius Mattheus uit de gevangenis halen om nieuwe te maken, omdat hij de enige was die dat kon.
Bresslau, p. 167.
De registratie van roomskoning Lodewijk van Beieren, vanaf 1314 verzorgd door Johan Certamen, werd in 1322 overgenomen door notaris Bertold, die minder planmatig registreerde dan zijn voorganger.
Bansa, p. 78.
Bansa meende deze wending te kunnen verbinden aan een beperking tot de zaken van Bertolds eigen verantwoordelijkheid.
Bansa, pp. 78 vlgg. en p. 111.
De registratie van Gerard Alewijnsz. strekte zich echter uit over alle bemoeiingen van het grafelijk bestuur, waarmee zij de veronderstelde opzet voor de koning zou overtreffen.
Toen Gerard Alewijnsz. het heft vijf jaar in handen had, diende de volgende ontwikkeling zich aan. In het jaar 1324 bleken de registers in groot formaat te zijn vernieuwd tot hun tegenwoordige vorm
Kruisheer, Pieter van Leiden, p. 52.
, waarna de kleine regelmatig werden bijgehouden.
Van Riemsdijk, pp. 599-602.
De rentmeesterschappen van Amstelland en Woerden werden gescheiden en het rentmeesterschap van Zeeland werd op grond van politieke overwegingen in tweeën gesplitst.
Smit, VIII, p. 144; beneden p. ?
Tenslotte werd in 1324 een nieuw register Waterland begonnen.
Kruisheer, Pieter van Leiden, p. 52.